臺灣桃園地方法院民事判決　　　　　　　95年度訴字第1847號
原　　　告　連昌印刷股份有限公司
法定代理人　乙○○
訴訟代理人　粘舜權律師
複　代理人　丙○○
被　　　告　甲　○
上列當事人間請求清償債務事件，於民國96年6月27日辯論終結
，本院判決如下：
    主      文
被告應給付原告新台幣玖拾貳萬貳仟伍佰元及自九十六年一月二
十六日起至清償日止，按年利率百分之五計算之利息。
訴訟費用由被告負擔。
本判決第一項於原告預供新台幣參拾壹萬元為擔保後得假執行；
但被告若以新臺幣玖拾貳萬貳仟伍佰元預供擔保，得免為假執行
。
    事實及理由
一、本件原告起訴主張：
  (一)被告前任職原告公司總經理一職，於民國94年5月19日向原
    告借款新台幣（下同）120萬元，並約定自94年5月起，按月
    自薪資中扣還25,000元，此有被告書立之借據一紙可資為憑
    。原告否認上開120萬元係簽約金。嗣被告於同年12月15日
    因故離職，離職時尚積欠原告1,02 5,000元之借款未清償，
    於扣除原告應給付被告半個月薪資10萬元後，仍有925,000
    元未受清償，迭經原告催討，被告均置之不理。原告復於95
    年1月25日委託律師發函催告被告返還借款，被告於95年1月
    27日收受信函後，逾一個月以上之相當期限仍未清償，原告
    爰依消費借貸之法律關係提起本件訴訟，請求被告返還借款
    。
  (二)被告就擔任原告公司總經理職務並不爭執，但主張依勞動基
    準法之規定，原告應給付被告資遣費、預告薪資、94年12月
    份之薪資及40萬元之年終獎金，並據此主張與原告本件請求
    相互抵銷云云。惟被告原係擔任原告公司之總經理，與原告
    公司間係屬委任關係，而勞動基準法則適用於雇主與勞工間
    之僱傭關係，故原告與被告間並不適用勞動基準法之規定，
    原告並無給付被告資遣費與預告工資之義務，被告此部分抵
    銷之主張並無理由。另就被告主張抵銷之95年12月份薪資部
    分，因被告係於95年12月15日解職，原告應給付被告10萬元
    薪資，惟此部分原告於起訴時已預先扣除，被告就此再次主
    張抵銷顯無理由。又原告否認當初有被告任職滿1年原告應
    給付2個月年終獎金之約定，故被告自無抵銷權可言。
  (三)原告於94年12月15日終止被告總經理職務，此有原告所提之
    人事異動命令足以證明，被告不爭執收到該命令，但表示無
    龍旺集團存在。惟龍旺集團係原告公司與關係企業所組成之
    集團之稱呼，被告擔任總經理期間，公司內部公文簽擬亦以
    龍旺集團名稱為之，故該人事命令之效力自無疑異。並聲明
    ：被告應給付原告925,000元及自起訴狀繕本送達之翌日起
    至清償日止，按年息5％計算之利息及原告願供擔保，請准
    宣告假執行。
二、被告則以：
  (一)被告之法定代理人於93年12月28日應聘擔任原告公司管理部
    經理，聘用條件為以最近一個月全薪為基礎，工作每滿一年
    保障年終獎金至少兩個月及保障員工分紅，並固定按月支薪
    。94年1月17日被告因原告公司內部鬥爭激烈而提出辭呈，
    原告法定代理人於得知被告辭職後將與財團法人工業技術研
    究院（下稱工研院）材料所合作開發低溫高導電油膜技術後
    ，懇請被告再續職兩個月以協助原告彙整訂單與採購資料，
    並連續於2個月內陸續發佈被告為特助、副總經理、總經理
    ，惟仍係由原告法定代理人家人管控整個公司。94年3月間
    ，被告因協助期間屆滿而欲離職，原告則向被告提議簽訂4
    年合約，並願給付被告簽約金120萬，且原告告知被告其投
    資產業甚多，可快速集結鉅資協助被告創業，並與工研院合
    作生產低溫高導電油膜技術，經被告允諾續職後，原告卻始
    終未提撥任何經費予被告籌辦相關事務，幾經被告催促，方
    允諾委任國泰會計事務所申辦連昌科股份有限公司，並撥簽
    約金120萬元予被告，然原告卻藉故拖延簽訂合約之時間，
    並要求被告立即與工研院草擬合作契約。被告於數日後發現
    並無被告所謂之集結鉅資行為，原告僅運用原告公司存款分
    多次匯入匯出香港作為連昌科股份有限公司之假資金流程，
    被告本欲離職，不願簽4年合約，然因被告當時已將部分簽
    約金用於償還汽車貸款，而無力清償原告公司，遂簽立系爭
    借據，並同意按月扣還25,000元予原告。
  (二)嗣於94年8月被告協助原告公司與工研院合作開發無線識頻
    標籤（RFID）之印刷技術，並與清山電子股份有限公司（下
    稱清山公司）之負責人協商合作生產，協商期間因清山公司
    總經理未答應原告公司提出之股權比率，經被告與清山公司
    數度協商無效後，原告公司於94年12月下旬無預警解雇被告
    。依勞動基準法之規定，被告得向原告公司請求一個月之遣
    散費、10天之預告工資、12月之薪資共計467,000元，但原
    告拒絕給付被告上開費用，且被告任職於原告公司之時，雙
    方約定於被告工作滿一年後，原告公司無論盈虧皆會給付被
    告2個月之年終獎金即40萬元，但原告公司提前於被告工作
    滿一年之前一星期解雇被告，顯然惡意逃避給付被告年終獎
    金。綜上所述，被告得向原告公司請求資遣費、預告工資、
    94年12月份之薪資及年終獎金共計867,000元，並主張與原
    告之債權相互抵銷。
  (三)原告雖謂其與被告為委任關係而非僱傭關係，並不適用勞動
    基準法云云。然原告於原告任職期間為被告擔保勞保、建保
    ，並依法扣繳，此有勞工保險投保歷史、健康保險投保資料
    及各類所得暨免扣繳憑單可稽，足證原告自始至終將被告視
    之為勞基法與就業服務法所保障之對象。原告於94年月間逕
    行撤銷被告勞健保加保權益及短報被告8月至12月之所得稅
    。另原告於被告任職期間未依公司法規定於公司變更登記事
    項卡上載明被告為原告公司之委任經理人，卻於事後表示被
    告為原告公司之委任經理人，故不適用勞動基準法之規定，
    不予支付遣散費、預告工資、年終獎金之保障及保障員工分
    紅，顯侵害被告工作權益。
  (四)原告另有違反勞基法、惡意誹謗被告及公司登記不實之情形
    ，並謊稱「被告屢經催告均置之不理」。被告93年12月任職
    時月薪65,000元，94年2月時為12萬元，94年3月變成15萬元
    ，94年7、8月與工研院洽商時就變成20萬元。並聲明：請求
    駁回原告之訴及其假執行之聲請，如受不利之判決，被告願
    供擔保，請准宣告免假執行。
三、本件原告主張被告前任職於原告公司，向原告借款120萬元
    ，於扣除被告按月扣還25,000元及原告應給付被告離職當月
    半個月薪資10萬元後，仍有925,000元未受清償，迭經原告
    催討，被告均置之不理，依消費借貸之法律關係請求被告返
    還借款及其利息。被告則以原告所謂之120萬元並非借款，
    而係原告與被告簽訂4年僱傭契約之簽約金，原告公司無預
    警解雇被告，被告得依勞動基準法之規定向原告請求一個月
    之遣散費、10天之預告工資、12月之薪資，以及兩個月40
    萬元之年終獎金，以上合計867,000元，並據此主張予原告
    本件請求之金額相互抵銷。
四、得心證之理由：
  (一)按當事人主張有利於己之事實者，就其事實有舉證之責任，
    但法律別有規定，或依其情形顯失公平者，不在此限，民事
    訴訟法第277條定有明文。另原告對於自己主張之事實已盡
    證明之責後，被告對其主張，如抗辯其不實並提出反對之主
    張者，則被告對其反對之主張，亦應負證明之責，此為舉證
    責任分擔之原則（最高法院18年上字第2855號判例意旨參照
    ）。
  (二)原告主張被告於94年5 月19日向其借款120 萬元之事實，業
    據其提出被告同日出具之借據1 紙證明，被告對上開借據確
    係其出具一節，亦自認在卷。是原告主張之上開事實，自堪
    採信為真正。被告雖辯稱：原告交付上開120 萬元之目的係
    原告欲僱用其4 年之簽約金，惟因其發現原告公司內部有問
    題，不願簽該4 年合約，但有部分之款項已用掉，無法返還
    ，才簽上開借據云云。惟此為原告所否認，被告就此反對之
    主張，並未能舉出任何證據證明其主張之事實，依上開說明
    ，其主張自不可採。況且，縱認其所述之情形為真正，兩造
    業因被告不願簽約，而同意將被告應「返還之簽約金」轉換
    為「借款」，並同意由原告按月於被告之薪資中扣除25,000
    元。是原告主張扣除94年5 月至11月已扣還175,000 元（25
    ,000 ｘ7）及94年12月半個月薪資10萬元外，被告尚積欠借
    款925,000 元，應可採信。
  (三)被告另主張其對原告有資遣費、預告工資、94年12月薪資10
    萬元及2 個月年終獎金，合計867,000 元之債權，主張抵銷
    云云。經查：
    (1)按「稱委任者，謂當事人約定，一方委託他方處理事務，
      他方允為處理之契約。」、「稱承攬者，謂當事人約定，
      一方為他方完成一定之工作，他方俟工作完成，給付報酬
      之契約。」、「稱僱傭者，謂當事人約定，一方於一定或
      不定之期限內為他方服勞務，他方給付報酬之契約。」，
      民法第528 條、第482 條、第490 條第1 項分別有明文規
      定。又勞動基準法第2 條第6 款所稱之勞動契約，通常解
      釋均以25年12月25日國民政府制定公布（尚未施行）之勞
      動契約法第1 條規定：「稱勞動契約者，謂當事人之一方
      ，對於他方在從屬關係提供其職業上之勞動力，而他方給
      付報酬之契約。」為據。又「關於勞務給付之契約，不屬
      於法律所定其他契約之種類者，適用關於委任之規定。」
      ，民法第529 條亦規定甚明。故勞務給付契約包括委任、
      承攬、僱傭及勞動基準法所規定之勞動契約，非謂所有勞
      務給付契約均是僱傭契約。而僱傭之目的是在受僱人單純
      提供勞務，有如機械，對於服勞務之方法毫無自由裁量之
      餘地。是故，在處理事務或服勞務之過程中，當事人是否
      有自由裁量之空間或必須受相對人之監督，可做為區別委
      任與僱傭之判斷基準。而經理人係著重在委任人委任其處
      理一定事務，與僱傭關係之著重在受僱人服勞務，二者顯
      有不同。至於以經理人名義給付勞務者究係委任或僱傭，
      應就具體個案之實際情形認定之。對此，主管勞工事務之
      行政院勞工委員會（以下稱勞委會）對於依公司法委任之
      經理人不屬勞動基準法所稱之「勞工」，歷年做有函釋如
      下：
      80年4 月12日台勞動一字第08533 號函：依公司法第29
        條規定所委任之經理、總經理，前經本會80.3.12 台80
        勞動一字第06464 號函釋，不屬勞動基準法所稱之勞工
        ，惟其權利義務應悉依民法規定之委任關係履行。
      81年3 月9 日台勞動一字第07341 號函復認：依公司法
        所委任之總經理、經理等不屬勞動基準法所稱之勞工，
        前經本會台80勞動一字第06464 號函釋在案…。
      83年8 月11日台勞動一字第66026 號函覆行政院83年7
        月21日台83勞28058 號函認：「查勞工，謂受雇主僱用
        從事工作獲致工資者，雇主，謂僱用勞工之事業主、事
        業經營之負責人或代表事業主處理有關勞工事務之人，
        勞動基準法第2 條第1 款及第2 款定有明文，事業之經
        理人乃事業經營之負責人，符合勞動基準法上之雇主定
        義，應屬雇主，迨無疑義，…。惟事業之經理人亦有依
        公司法所委任者，人數不多，但確為事業之經營負責人
        ，其與事業單位之間為委任關係，雙方建立於互信基礎
        上，其受任負責經營事業，擁有較大自主權，實與一般
        僱用勞工係在從屬關係上從事工作獲致工資之情形不同
        ，應不能謂該等依公司法所委任負責經營事業之經理人
        ，亦屬勞動基準法上之勞工。為期慎重起見，本會曾於
        民國80 年 間提請本會法規委員會第50次會議討論，獲
        致決議為：依公司法規定所委任之總經理、經理不屬勞
        工。此一見解業經本會80.3.12 台80勞動一字第21251
        號函釋在案。民國81年間因執行上仍有疑義，爰再提本
        會第66次法規委員會議討論，決議仍為依公司法所委任
        總經理、經理等不屬勞動基準法所稱之勞工，…。本案
        本會認為勞動基準法上所稱受僱用之勞工，應不包括依
        公司法所委任負責事業經營之經理人…。」。
      另「經理人與公司間為委任關係，此觀公司法第29條第2
      項『經理人之委任……』之規定即明。而勞動基準法所規
      定之勞動契約，係指當事人之一方，在從屬於他方之關係
      下，提供職業上之勞動力，而由他方給付報酬之契約，與
      委任契約之受僱人，以處理一定目的之事務，具有獨立之
      裁量權者有別」（最高法院83年度台上字第72號民事判決
      要旨參照）。查被告自認其自93年12月28日應聘擔任原告
      公司管理部經理，其後陸續被發佈原告公司之特助、副總
      經理、總經理等職務，其於擔任總經理職務時為原告免職
      等情，已如上述。參酌被告所述，其於94年7 、8 月間薪
      資調整為20萬元及其提出之勞保、健保及薪資扣繳憑單等
      資料均顯示，被告自94年7 月16日起已擔任原告公司之總
      經理，其已非僱傭關係中之受僱人。另依原告提出，為被
      告所不爭執之被告任職期間核示之簽呈2 份（本院卷第37
      、40頁及第38、40 頁） ，其內容分別為：由原告公司
      之「label 事業處台灣區部分主管何數玫」於94年9 月16
      日擬定該公司新產品製程／變更單，呈請被告核可後交由
      管理部正式發佈（施行）、由原告公司「業務部洪國芳
      」於同年7 月7 日就原告公司參加2006年香港及上海舉辦
      之禮品與家用品展一事，簽由該部門賀姓主管轉呈被告批
      示：「1 、業務部七月底前做出參展企劃案。2 、展出產
      品10月初前全數完成。」，依上開2 簽呈顯示被告在原告
      公司處理其所受任之事務，具有獨立之裁量權。是原告主
      張兩造於94年12月15日免除被告職務時，兩造之關係係委
      任關係，而非僱傭關係，被告並非屬勞動基準法之「勞工
      」等語，應屬真正。從而，被告根據勞動基準法規定主張
      其得向原告請求資遣費及預告工資，並與原告之債權抵銷
      云云，尚無足採。
    (2)上開94年12月薪資10萬元部分，業據原告於債權額中扣除
      後，方提出本件請求，此已如上述。亦即被告上開94年12
      月份半個月之薪資10萬元業經原告主張抵銷。被告上開薪
      資債權業已消滅，被告於本件訴訟再次主張抵銷，尚不足
      採。
    (3)被告主張其受僱當初兩造曾約定被告任職滿1 年，不論盈
      虧原告應給付被告2 個月年終獎金，原告在其任滿1 年前
      10 餘 日藉故將其解僱，原告仍應給付該年終獎金云云。
      惟被告上開為原告所否認，被告復就此有利於已之事實，
      未能提出任何證據證明其主張。依上開舉證責任分配原則
      之規定，自難認被告之主張為真正。被告主張以之與原告
      之債權抵銷云云，亦亦不足採。
  (四)綜上所述，原告對被告有922,500 元之借款債權，應可採信
    ；而被告主張其對原告有資遣費、預告工資、薪資及年終獎
    金等債權，主張抵銷云云，尚不足採。從而，原告依據借債
    之法律關係，請求被告返還如上之借款，自應准許。
  (五)按給付無確定期限者，債務人於債權人得請求給付時，經其
    催告而未為給付，自受催告時起，負遲延責任，其經債權人
    起訴而送達訴狀，或依督促程序送達支付命令，或為其他相
    類之行為者，與催告有同一之效力；遲延之債務，以支付金
    錢為標的者，債權人得請求依法定利率計算之遲延利息；應
    付利息之債務，其利率未經約定，亦無法律可據者，週年利
    率為百分之五，為民法第229 條第2 項、第233 條第1 項前
    段、第203 條所明定。本件借款之債，其清償方式原約定為
    「自94年5 月起每月薪資扣還25,000元」，其給付原係有有
    確定期限（即分期付款），惟此分期付款之確定期限，乃繫
    於被告任職原告公司為限（否則即無從「按月自薪資中扣還
    」），是在被告去職後，此分期付款之確定期限，亦已解除
    ，是其給付應屬無確定期限；又本件給付係以支付金錢為標
    的，則依上揭法律規定，原告就被告給付以上開金額為本金
    ，自起訴狀繕本送達被告之翌日即96年1 月26日起至清償日
    止，按法定利率即週年利率百分之5 計算之利息，自屬有據
    。
五、從而，原告依借款之法律關係，請求被告給付原告922,500
    元，及自96年1 月26日起至清償日止，按週年利率百分之5
    計算之利息，為有理由，應予准許。
六、原告及被告分別陳明願供擔保，請為假執行或免為假執行之
    宣告，無不合，爰分別酌定相當之擔保金額准許之。
七、訴訟費用負擔之依據：民事訴訟法第78條。
中　　華　　民　　國　　96　　年　　7 　　月　　11　　日
                  民事第二庭法　官　潘進順
以上正本係照原本作成。
如對本判決上訴，須於判決送達後20日內向本院提出上訴狀。
中　　華　　民　　國　　96　　年　　7 　　月　　12　　日
                　　　　　　書記官　黃進傑
